臺灣士林地方法院民事判決　　　　　　　95年度訴字第1148號
原　　　告　甲○○
　　　　　　　　　　　之1號3.
訴訟代理人　陳純仁律師
被　　　告　中租投資股份有限公司
法定代理人　丙○○
訴訟代理人　丁○○
　　　　　　乙○○
　　　　　　戊○○
上列當事人間請求給付報酬等事件，本院於民國96年6 月4 日言
詞辯論終結，判決如下：
    主      文
原告之訴及假執行之聲請均駁回。
訴訟費用新台幣肆萬仟零柒拾伍元由原告負擔。
    事實及理由
一、原告起訴主張：其於民國79年11月至84年11月間，任職於訴
    外人迪和企業管理股份有限公司（下稱迪和公司），擔任協
    理一職，負責新創事業規劃、營運計畫書撰寫、特定專題研
    究、高科技事業投資案評估、創投基金經營及策略規劃等。
    又被告公司為一創投公司，因需要具有專業知識之人才代為
    經營管理，遂與迪和公司簽訂創業投資委託經營契約書，而
    原告當時為迪和公司經營團隊之協理，被告草創之初均由原
    告代為擘劃及制訂各項運作模式典範，且初期投資對象亦為
    原告所建議辦理，因而使被告獲得龐大利益，原告自得依75
    年間修正公布之創業投資事業管理規則第13條第3 款規定，
    請求被告分配紅利予原告。且依創投業界習慣，創投公司對
    於受其委託之經營管理團隊成員，除給予管理費用外，皆會
    給予獲利之20% 作為獎勵，則原告亦得依該習慣請求被告給
    付報酬。又被告與迪和公司間之創業投資委託經營契約書具
    有利他契約之性質，且由創業投資事業管理規則之制訂過程
    及演變情形，亦可知上開契約第5 條之獎金發放對象應為迪
    和公司之經理人，原告自得依該契約請求被告支付獎金報酬
    。為此，爰依創業投資事業管理規則第13條第3 款之規定、
    業界習慣及創業投資委託經營契約書第5 條之約定，請求被
    告支付新台幣（下同）425 萬元報酬及其法定遲延利息等語
    。並聲明：(一)被告應給付原告425 萬元，及自起訴狀繕本送
    達翌日起至清償日止按年息5%計算之利息。(二)願供擔保，請
    准宣告假執行。
二、被告則以：(一)原告所稱創業投資事業管理規則第13條第3 款
    之規定，係指「創投公司」本身之主要經理人，而非受創投
    公司委託經營管理之管理顧問專業機構之經理人，而原告並
    非被告公司之經理人，自不能援引前開規定請求支付紅利。
    (二)依中華民國創業投資商業同業公會96年4 月10日回函之內
    容，可知創投業界並無創投公司直接發放獎金予管理公司經
    理人之習慣，原告主張有此習慣，顯不可採。(三)被告與迪和
    公司簽訂之創業投資委託經營契約書並非利他契約，原告依
    該契約請求被告支付報酬，應無理由等語，資為抗辯。並聲
    明：(一)原告之訴及假執行之聲請均駁回。(二)如受不利判決，
    願供擔保，請准宣告免為假執行。
三、兩造不爭執之事項：
  (一)原告曾於79年11月至84年11月間，任職於迪和公司，擔任協
    理一職。
  (二)原告個人與被告公司並無直接之受僱關係。
  (三)被告係委託迪和公司代為處理其資產之投資、轉讓及再投資
    業務，雙方並簽有創業投資委託經營契約書。
四、本件經依民事訴訟法第271 條之1 準用同法第270 條之1第1
    項第3 款規定，整理並協議簡化爭點後，兩造同意協議簡化
    後之爭點為：(一)原告得否依創業投資事業管理規則第13條第
    3 款之規定，請求被告給付報酬？(二)原告得否依「習慣」，
    請求被告給付報酬？(三)被告公司與迪和公司間之創業投資委
    託經營契約是否為利他契約？原告得否依該契約請求被告給
    付報酬？(四)原告請求之金額是否合法有據？（見本院卷第97
    頁，另因原告業已撤回不當得利之主張，故有關不當得利部
    分不再列入爭點，併予說明）茲就上開爭點，析述本院得心
    證之理由如下：
  (一)查原告任職於迪和公司期間，財政部固頒有「創業投資事業
    管理規則」（已於90年6 月4 日廢止），且依該規則第13條
    規定：「創業投資事業應於公司章程明定下列事項：1.被投
    資事業之種類及範圍。2.主要經理人所具有之組織、領導能
    力、專業經驗及知識。3.主要經理人員或受委託之管理顧問
    專業機構及其他員工分紅標準。」（本院卷第14、16頁），
    然上開規定乃針對「創業投資事業」所設，此觀之該條文開
    宗明義即謂「創業投資事業」，應無疑義，則該條第3 款所
    謂之「主要經理人員」，以文義解釋自係指「創業投資事業
    」本身之主要經理人員，而非原告所稱「受委託之管理顧問
    專業機構」之主要經理人員甚明，否則上開規定在文字上僅
    需定為「受委託之管理顧問專業機構及其主要經理人員」即
    可，何需特別將「主要經理人員」及「受委託之管理顧問專
    業機構」分別併列？原告主張該條所定之主要經理人員係指
    管理顧問公司之經理人，顯無足採。準此，本件原告既非被
    告公司之主要經理人員，自無適用前述創業投資事業管理規
    則第13條第3 款規定之餘地，況該條文僅規定主要經理人員
    或受委託之管理顧問專業機構及其他員工之分紅標準，應於
    公司章程內明定，惟上開人員或機構仍須依公司章程或契約
    約定始能請求給付報酬或紅利，而不能逕以上開行政命令作
    為私法上請求支付報酬或紅利之依據，是原告依該條規定請
    求被告給付報酬紅利，自無理由。
  (二)次按「民事，法律所未規定者，依習慣；無習慣者，依法理
    。」民法第1 條定有明文。又習慣法之成立，須以多年慣行
    之事實及普通一般人之確信心為其基礎，故習慣法則之成立
    ，係以習慣事實為基礎，故主張習慣法則以為攻擊防禦方法
    者，自應依主張事實之通例，就此項慣行為該地方人均認其
    有拘束其行為之效力之事實，負舉證責任，如不能舉出確切
    可信之憑證以為證明，即不能認為有此項習慣之存在。查本
    件原告主張創投業界存有「創投公司對於受其委託之經營管
    理團隊成員，皆會給予獲利20% 獎勵金」之習慣，無非以其
    提出之新聞剪報及訴外人中誠創業投資股份有限公司（下稱
    中誠創投公司）與迪和公司之創業投資委託經營契約各1 份
    為其論據（本院卷第18、90頁），惟觀諸上開新聞剪報之內
    容，僅係記者採訪訴外人益鼎創投公司總經理邱德成後，所
    撰寫之新聞報導，主要內容乃在彰顯該公司之營運績效，至
    於文中所載管理顧問公司之資深經理人將可分紅超過千萬云
    云，是否確有其事，其詳細約定內容為何，則未見任何查證
    或提出相關資料以資憑佐，自不能單以該則報導即認該公司
    確有發放千萬紅利予管理顧問公司經理人之情事；另原告所
    舉中誠創投公司與迪和公司之創業投資委託經營契約，其中
    第5 條有關績效獎金之發放對象應為迪和公司，而非迪和公
    司之員工，故原告不得以迪和公司協理之身分，請求中誠創
    投公司支付獎金等情，亦據臺灣臺北地方法院93年度重訴字
    第877 號、臺灣高等法院93年度上字第1055號、最高法院95
    年度台上字第1939號等判決認定在案，並已確定，則原告以
    該契約主張創投業界有將獎金直接發放予管理顧問公司經理
    人之習慣云云，自無足採。且查，有關我國創投業界獎金之
    發放方式，業據中華民國創業投資商業同業公會以96年4 月
    10日 (96) 華創仕字第041001號函覆謂：「國內近9 成的創
    投公司乃是採以委託某基金管理公司代為執行投資業務的模
    式經營，因此基金管理公司接受創投公司委託管理業務之初
    ，雙方即協商簽署1 份委託經營管理合約，明定雙方委託管
    理的詳細內容，………因此，當執行管理成效顯著而有盈餘
    分配時，依簽訂合約內容，創投公司必須給付績效獎金予受
    託之基金管理公司，而非直接發予基金管理公司之經理人。
    」（本院卷第110 頁），更顯見國內創投業界，並無原告所
    稱由創投公司直接將獎金發放予管理顧問公司個別成員之慣
    行。此外，原告復未能提出其他積極證據證明有前述習慣存
    在，其據此請求被告支付獎金報酬，自無可採。
  (三)再查，被告公司與訴外人迪和公司簽訂之創業投資委託經營
    契約第5 條有關獎金之約定為：「甲方（即被告）應就會計
    師查核簽證後之稅前盈餘收益，優先扣除過去已發生之累計
    虧損及扣除已投資未處分者可能發生之損失……及再扣除利
    息收入後，提列20% 作為乙方（即迪和公司）之獎金。」，
    此有該契約書影本1 件在卷可稽（本院卷第33-37 頁），是
    被告給付獎金之對象即為契約相對人「迪和公司」，而非其
    他第三人，至為明確，自非屬所謂「利益第三人契約」。至
    原告主張依72年版創業投資事業管理規則第16條第3 款之規
    定，創投公司應在章程中明定「主要經理人分紅佔員工分紅
    之成數」，當時管理規則第8 條並未提到管理顧問公司，嗣
    於75年修正時，增加第8 條第2 項「創業投資事業委託在國
    內外登記為對創業投資事業從事管理顧問之事業機構經營時
    ，並應依前項規定提示該受託機構之有關資料備查」之規定
    ，則由該管理規則之制訂過程及演變情形，可知上開契約第
    5 條之獎金發放對象應為迪和公司之經理人云云，姑不論其
    此項推論是否有理，惟以被告公司與迪和公司簽訂之創業投
    資委託經營契約而言，既屬一般私法契約，其約定內容自應
    尊重契約當事人之自由意志及締約真意，故在上開契約業已
    明文約定獎金應發放予「迪和公司」之情況下，自不容以所
    謂「法令演變」之推論，強將該契約之給付對象扭曲解釋為
    「迪和公司之經理人」，原告主張其始為上開契約之給付對
    象，並依該契約請求被告支付獎金報酬，顯屬無據。
  (四)本件原告依創業投資事業管理規則第13條第3 款之規定、業
    界習慣及創業投資委託經營契約書第5 條之約定，請求被告
    支付報酬，既均無理由，已如前述，則有關其請求金額是否
    適當之爭點，自無需再予論斷；且原告聲請調閱被告公司各
    年度之營利事業所得稅申報書，以查明其盈餘金額部分，亦
    無調查之必要，附此說明。
五、綜上所述，原告請求被告給付報酬425 萬元，及自起訴狀繕
    本送達翌日起至清償日止按年息5%計算之利息，為無理由，
    應予駁回。又原告之訴既經駁回，其假執行之聲請亦失所附
    麗，應併予駁回。
六、本件判決基礎已臻明確，兩造其餘攻防方法及訴訟資料經本
    院斟酌後，核與判決結果不生影響，故不另一一論述，併予
    敘明。
七、本件訴訟費用額確定為43,075元，並應由原告負擔，爰併諭
    知如主文第2 項所示。
八、據上論結，原告之訴為無理由，依民事訴訟法第78條、第87
    條第1 項，判決如主文。
中　　華　　民　　國　　96　　年　　6 　　月　　22　　日
                  民事第一庭法  官  馬傲霜
以上正本係照原本作成。
如對本判決上訴須於判決送達後20日內向本院提出上訴狀
中　　華　　民　　國　　96　　年　　6 　　月　　29　　日
                            書記官  許秋莉
